臺灣新北地方法院行政訴訟判決
                                      110年度交字第706號

原      告  黃宇駿
訴訟代理人  黃志鴻
被      告  新北市政府交通事件裁決處
                    設新北市○○區○○路○段000號2樓
代  表  人  李忠台（處長）
                    住同上
訴訟代理人  黃慧婷  律師 
複  代理人  姚盈如  律師（於言詞辯論終結後解除委任）
上列當事人間因交通裁決事件，原告不服被告民國110年9月30日
新北裁催字第48-CA0000000號裁決，向本院提起行政訴訟，本院
判決如下：
    主  文
一、原告之訴駁回。
二、訴訟費用新臺幣參佰元由原告負擔。
    事實及理由
壹、程序方面：
一、原告不服被告所為道路交通管理處罰條例第8 條的裁決而提
    起撤銷訴訟，依行政訴訟法第237 條之1 ，應適用交通裁決
    事件訴訟程序。
二、依行政訴訟法第49條第2 項第4 款規定：「行政訴訟應以律
    師為訴訟代理人。非律師具有下列情形之一者，亦得為訴訟
    代理人：四、交通裁決事件，原告為自然人時，其配偶、三
    親等內之血親或二親等內之姻親；原告為法人或非法人團體
    時，其所屬人員辦理與訴訟事件相關業務。」，本件原告委
    任其父親黃志鴻為訴訟代理人，此有行政訴訟委任狀、身分
    證影本在卷可稽（見本院卷第15、21頁），符合上開規定，
    准為原告之訴訟代理人。
貳、實體方面：
一、爭訟概要：緣原告所有車牌號碼000-0000號自用小客車（下
    稱系爭汽車）於民國110年9月8日16時20分許，經人駕駛行
    經新北市中和區連城路456巷2弄與連城路456巷口時，因有
    「駕駛人轉彎不依規定使用方向燈」之違規事實，由民眾於
    110年9月10日檢具違規影片向警察機關提出檢舉，經新北市
    政府警察局中和分局查證屬實，於110年9月15日填製新北市
    警交大字第CA0000000號舉發違反道路交通管理事件通知單
    予以舉發，記載應到案日期為110年10月30日前，並移送被
    告處理。原告於110年9月17日提出申訴，嗣經被告調查認定
    原告有「汽車駕駛人未依規定使用方向燈」之違規事實，乃
    依道路交通管理處罰條例第42條及違反道路交通管理事件統
    一裁罰基準表等規定，以110年9月30日新北裁催字第48-CA0
    000000號違反道路交通管理事件裁決書（下稱原處分），裁
    處原告罰鍰新臺幣（下同）1,200元。原告不服，遂提起本
    件行政訴訟。
二、原告起訴主張及聲明：
㈠、主張要旨：
⑴、事發當時巷口突有機車快速竄出，本人一時情急之下，未打
    方向燈轉彎，為緊急避難行為。
⑵、被告睜眼說瞎話，採證影片顯示當時路口確實有一輛急駛機
    車衝出。
⑶、路口衝出一輛機車，險些擦撞，當時為避免發生車禍，造成
    生命、車禍等因果關係，左轉未打方向燈，實出於不得已之
    行為。
㈡、聲明：⑴原處分撤銷。⑵訴訟費用由被告負擔。
三、被告答辯及聲明：
㈠、答辯要旨：
⑴、查採證影片所示(附件一「CA0000000.mov」)，原告於系爭路
    口左轉時確實未依規定使用方向燈(被證6)，其違規事實相
    當明確，被告據以裁處，應無違誤。
⑵、原告固於起訴狀中稱自己係因受他人驚嚇而因畏懼未使用方
    向燈，惟查採證影片中並未能證明有原告所稱之「突然衝出
    之機車」存在，原告仍須提出相關證明以實其說；而退步言
    之，縱令系爭當時確有車輛突然衝出，原告於決定左轉或右
    轉時自應提前使用方向燈，其是否依規定使用方向燈究與其
    他車輛是否有突然衝出一事難謂有何因果關係，是原告之主
    張難作為解免其交通違規責任之阻卻違法事由。
⑶、原告為系爭汽車之登記所有人，有汽車車籍查詢資料為憑（
    被證7），其對上述規定應知之甚詳，並應確實遵守。是原
    告前揭所述，無非單方所執之詞，委無足取。
㈡、聲明：⑴原告之訴駁回。⑵訴訟費用由原告負擔。
四、爭點：
　　原告主張是因巷口有機車突然快速竄出險些擦撞而未及使用
    方向燈，是否具有緊急避難之事由？
五、本院的判斷：
㈠、前提事實：爭訟概要欄所載之事實，除上開爭點外，其餘事
    實業據原告於起訴狀所不爭執，並有民眾檢舉明細、新北市
    警交大字第CA0000000號舉發違反道路交通管理事件通知單
    及送達證明、原告申訴書、新北市政府警察局中和分局110
    年9月28日新北警中交字第1104669538號函、新北裁催字第4
    8-CA0000000號違反道路交通管理事件裁決書及送達證書、
    新北市政府警察局中和分局110年10月20日新北警中交字第1
    104675050號函、違規擷取照片、汽車車籍查詢資料、汽機
    車駕駛人駕籍查詢畫面、採證光碟（見本院卷第53頁至第77
    頁）足資佐證，自堪認定。
㈡、本件應適用之相關法令：
⑴、道路交通安全規則第91條第1項第2款：「行車遇有轉向、減
    速暫停、讓車、倒車、變換車道等情況時所用之燈光及駕駛
    人之手勢，應依下列規定：二、左轉彎時，應先顯示車輛前
    後之左邊方向燈光，或由駕駛人表示左臂平伸，手掌向下之
    手勢。」。
⑵、道路交通安全規則第109條第2項第2款：「汽車駕駛人，應依
    下列規定使用方向燈：二、左（右）轉彎時，應先顯示車輛
    前後之左（右）邊方向燈光；變換車道時，應先顯示欲變換
    車道方向之燈光，並應顯示至完成轉彎或變換車道之行為。
    」。
⑶、道路交通管理處罰條例第7條之1：「對於違反本條例之行為
    者，民眾得敘明違規事實或檢具違規證據資料，向公路主管
    或警察機關檢舉，經查證屬實者，應即舉發。但行為終了日
    起逾七日之檢舉，不予舉發。」。
⑷、道路交通管理處罰條例第42條：「汽車駕駛人，不依規定使
    用燈光者，處新臺幣一千二百元以上三千六百元以下罰鍰。
    」。
⑸、按「本細則依道路交通管理處罰條例第九十二條第四項規定
    訂定之。」、「處理違反道路交通管理事件之程序及統一裁
    罰基準，依本細則之規定辦理。前項統一裁罰基準，如附件
    違反道路交通管理事件統一裁罰基準表。」，違反道路交通
    管理事件統一裁罰基準及處理細則第1條、第2條第1項、第2
    項分別亦有明定，是違反道路交通管理事件統一裁罰基準及
    處理細則即係基於法律之授權所訂定，而該處理違反道路交
    通管理事件之統一裁罰基準（即「違反道路交通管理事件統
    一裁罰基準表」）已考量「違反事件」、「法條依據」、「
    法定罰鍰額度或其他處罰」、「違規車種類別或違規情節」
    、「期限內繳納或到案聽候裁決者」、「逾越應到案期限30
    日內，繳納罰鍰或到案聽候裁決者」、「逾越應到案期限30
    日以上60日以內，繳納罰鍰或到案聽候裁決者」、「逾越應
    到案期限60日以上，繳納罰鍰或逕行裁決處罰者」等因素，
    作為裁量之標準，並未違反授權之目的及裁量權之本質，是
    其不僅直接對外發生效力，且被告亦應受其拘束而適用之。
⑹、按前揭道路交通安全規則第91條第1項第2款、第109條第2項
    第2款等規定，課以車輛左轉彎時，應『先顯示』車輛前後之
    左邊方向燈光，或由駕駛人表示左臂平伸，手掌向下之手勢
    ，其立法目的乃在於使其他用路人（尤其係位於原車道後方
    及左轉彎後車道之車輛者）得預知該車之行車動向而為安全
    之措施，則車輛自應於左轉彎前先顯示方向燈警示其他方向
    車輛，始得進行後續左轉彎動作，庶符防免其他方向車輛未
    能及時反應而易生碰撞事故之情，要屬當然之解釋。
⑺、依行政罰法第13條規定，「因避免自己或他人生命、身體、
    自由、名譽或財產之緊急危難而出於不得已之行為，不予處
    罰。但避難行為過當者，得減輕或免除其處罰。」其立法理
    由謂：緊急避難係阻卻違法之正當事由，如因緊急避難之行
    為致違反行政法上義務者，不予處罰。但如避難行為未採取
    適當手段因而過當者，尚不能認係阻卻違法之正當事由，惟
    其情可憫，故但書規定避難行為過當者得減輕或免除其處罰
    。其具備要件：㈠須有緊急危難存在。所謂「緊急」，係指
    倘未立即採取避難措施，即無法阻止危難之發生或擴大。而
    所謂「危難」，則係指自己或他人之生命、身體、自由、名
    譽或財產有發生災難之可能性，至其係肇因於自然災害或人
    為因素，固非所問。惟為避免「緊急避難」制度遭不當濫用
    ，而成為違反行政法上義務者之遁詞，倘該危難係因行為人
    蓄意招致以便遂行其違反行政法上義務行為，或行為人事前
    應防止、能防止而未防止，導致該危難之發生，則均不屬之
    。㈡避難行為必須客觀上不得已。即緊急避難行為在客觀上
    須係為達到避難目的之必要手段。行為人因自己或他人之生
    命、身體、自由、名譽、財產遭遇緊急危難，若非立即採取
    避難行為犧牲他人法益，否則無法保全自己或他人法益時，
    固能主張緊急避難，惟此避難行為須係足以挽救法益陷於急
    迫危險之「必要手段」，亦即所犧牲之他人法益與所保全之
    法益間，已呈現不可避免之利益衝突現象，兩者僅能擇一存
    在，不是喪失所要保全之法益，就是犧牲他人之法益，此時
    方屬所謂「必要」。而「不得已」，則係指避難行為之取捨
    ，祇此一途，別無選擇而言，如尚有其他可行之方法足以避
    免此一危難，即非不得已之避難行為。㈢緊急避難行為必須
    不過當。緊急避難行為在客觀上若已過當者，即已超出緊急
    避難之範圍，構成避難過當，自不能阻卻違法，僅能減免處
    罰。而判斷有無過當之標準，係採「保護優越法益原則」，
    亦即依「法益衡量理論」之觀點（包括法益位階關係、法益
    受影響之程度、損害發生之可能性、被犧牲者之自主決定權
    、危難是否來自於被犧牲者、法益對於個別當事者所具有之
    特別意義及遭人強制之避難狀態等因素），判斷避難者所保
    護之法益，是否較其所犧牲之他人法益，具有顯著之優越性
    。㈣避難行為必須出於救助意思。即行為人主觀上須係出於
    救助自己或他人生命、身體、自由、名譽、財產之緊急危難
    的意思。」(最高行政法院106年度判字第104號判決意旨參
    照)。
㈢、原告之行政訴訟意旨略以：「事發當時巷口突有機車快速竄
    出，險些擦撞，本人一時情急之下，為避免發生車禍，造成
    生命、車禍等因果關係，未打方向燈左轉彎，實出於不得已
    之行為，符合緊急避難。」等語置辯。惟查：
⑴、本院於言詞辯論期日當庭勘驗（行車紀錄器）採證光碟，其
    結果略以：
　　一、110年9月8日下午16時20分07-08秒，系爭汽車出現在轉
        彎的交叉路口往右邊沿著右轉的路口方向。
    二、110年9月8日下午16時20分09-10秒，系爭汽車往後退，
        右邊的方向燈有閃亮。
    三、110年9月8日下午16時20分13秒，系爭汽車繼續往後退
        ，左後斜方出現摩托車騎士距離系爭汽車大概一公尺的
        距離。
    四、110年9月8日下午16時20分14秒，系爭汽車停止後退，
        左前輪有往左邊方向切換的跡象，機車騎士往前行駛出
        現在系爭汽車的左後斜方，機車騎士速度不快。
    五、110年9月8日下午16時20分15秒，系爭汽車繼續往左轉
        方向切換，機車騎士騎至系爭汽車的左後方後門位置，
        呈現平行的狀態。
    六、110年9月8日下午16時20分16秒，系爭汽車往左轉方向
        切換行駛，機車騎士速度減慢退至左後輪的位置呈三角
        形的狀態。
    七、110年9月8日下午16時20分17秒，系爭汽車往左轉方向
        行駛，機車騎士退至系爭汽車左斜方保險桿位置。
    八、110年9月8日下午16時20分18秒，系爭汽車繼續沿著左
        邊車道往前行駛，機車騎士退至系爭汽車保險桿左斜方
        位置。
    九、110年9月8日下午16時20分19秒，系爭汽車繼續往左轉
        的車道行駛，機車騎士切換至系爭汽車的後方，距離保
        險桿的位置大概半車的距離。
⑵、準此上情，系爭汽車於上開時、地（顯示右邊方向燈）倒車
    結束後，未先顯示車輛左邊方向燈光，即左轉彎行駛屬實，
    此並為原告所不爭執，而確已違反道路交通安全規則第91條
    第1項第2款、第109條第2項第2款之規定，自屬構成「汽車
    駕駛人，不依規定使用燈光者」之違規事實無訛。
⑶、於前述110年9月8日下午16時20分（下同）13秒系爭汽車仍進
    行倒車時，其後方機車（下稱系爭機車）已行駛至其左後斜
    方距離系爭汽車大概一公尺的距離，並於14秒至15秒間以不
    快之速度行駛在系爭汽車之左後斜方及左後方後門位置，至
    為灼然，則依系爭汽車倒車結束後、開始左轉前（即系爭汽
    車應先顯示左邊方向燈光之際），系爭機車已慢速行駛在其
    左後斜方易於為系爭汽車駕駛人側身注意之位置，明顯並無
    原告所主張系爭機車突然竄出、險些擦撞之情，要難認定符
    合緊急危難之狀態，而實則如非系爭汽車搶快左轉，而係於
    倒車後依規定先顯示左邊方向燈（且需顯示若干時間充分警
    示其他方向車輛後始得進行左轉），自無造成（系爭汽車搶
    快左轉彎之內輪差範圍）與持續行駛之系爭機車左右間隔縮
    小之結果。是以，系爭汽車應先顯示方向燈時，系爭機車並
    非處於穿梭於後方車輛間，而係已慢速行駛在系爭汽車之左
    後斜方近距離處，且如非系爭汽車未依規定先顯示方向燈即
    逕為左轉，即不致發生兩車左右間隔縮小之事實，亦即，系
    爭汽車已違規未顯示方向燈即左轉後，始造成原告所主張緊
    急危難之狀態發生，事無可疑，則原告倒果為因，其所述自
    難憑採。
⑷、至於原告之訴訟代理人當庭所主張：當時有聽到遠方有機車
    疾駛的聲音，怕車輛碰撞造成交通事故，所以轉彎沒有打方
    向燈等情，縱令屬實，惟原告原所主張之意旨係於系爭機車
    行駛在其後方近處時發生緊急危難，則系爭機車自遠方疾駛
    到來之聲音與此相較尚難已構成「『緊急』危難」。況且，系
    爭汽車於狹窄巷弄內倒車，其後方尚有檢舉人車輛，嗣系爭
    機車超越檢舉人車輛而以不快之速度行駛至系爭汽車之左後
    斜方，依該巷弄狹窄、後方有車輛、系爭機車行駛之過程，
    均難認定系爭機車疾駛確有高度危險之客觀情狀致系爭汽車
    處於「緊急『危難』」而有不得已須未先顯示左邊方向燈即逕
    為左轉彎之行為，復未據原告舉證以實其說，自亦難為撤銷
    原處分之依據。
⑸、原告既為系爭汽車之所有人，有汽車車籍查詢資料（見本院
    卷第73頁）為憑，其對上述規定應知之甚詳，並應確實遵守
    。是原告前揭所述，無非單方所執之詞，委無足取。綜上所
    述，被告依法裁處，應無違誤。原告之訴為無理由。
㈣、本件判決基礎已經明確，兩造其餘的攻擊防禦方法及訴訟資
    料經本院斟酌後，核與判決結果不生影響，無一一論述之必
    要，一併說明。
六、結論：原處分並無違誤，原告訴請撤銷為無理由，應予駁回
    。本件第一審裁判費為300元，所以確定第一審訴訟費用額
    為300元，由原告負擔。
七、依行政訴訟法第195條第1項後段、第236條、第98條第1項前
    段、第237條之8第1項、第237條之9第1項，判決如主文。
中　　華　　民　　國　　111 　年　　1 　　月　　12　　日
                  行政訴訟庭  法  官  陳伯厚
一、上為正本係照原本作成。
二、如不服本判決，應於判決送達後20日內，向本院提出上訴狀
    ，上訴狀並應記載上訴理由，表明關於原判決所違背之法令
    及其具體內容或依訴訟資料可認為原判決有違背法令之具體
    事實，並繳納上訴費新臺幣750元。其未表明上訴理由者，
    應於提出上訴後20日內向本院補提理由書（上訴狀及上訴理
    由書均須按他造人數附繕本），如逾期未提出上訴理由書者
    ，本院毋庸再命補正，由本院逕以裁定駁回上訴。
                              書記官  陳柔吟 
中　　華　　民　　國　　111 　年　　1 　　月　　13　　日